【裁判字號】    97,審訴,614
【裁判日期】    971226
【裁判案由】    偽造文書等
【裁判全文】
臺灣桃園地方法院刑事判決             97年度審訴字第614號
公  訴  人  臺灣桃園地方法院檢察署檢察官
被      告  丙○○
上列被告因偽造文書等案件，經檢察官提起公訴（97年度偵字第
3376號），被告於本院準備程序進行中，就被訴事實為有罪之陳
述，經本院告知簡式審判程序意旨，並聽取公訴人及被告之意見
後，本院合議庭裁定改依簡式審判程序審理，茲判決如下：
    主  文
丙○○連續行使偽造私文書，足以生損害於他人，處有期徒刑捌
月，減為有期徒刑肆月，如附表編號1 至4 所示偽造之「周寶樹
」署押共肆枚，均沒收；又行使偽造私文書，足以生損害於他人
，處有期徒刑陸月，減為有期徒刑月，如附表編號5 所示偽造
之「周寶樹」署押壹枚沒收；又行使偽造私文書，足以生損害於
他人，處有期徒刑陸月，減為有期徒刑月，如附表編號6 所示
偽造之「周寶樹」署押壹枚沒收；又行使偽造私文書，足以生損
害於他人，處有期徒刑陸月，減為有期徒刑月，如附表編號7
所示偽造之「周寶樹」署押壹枚沒收；又行使偽造私文書，足以
生損害於他人，處有期徒刑陸月，減為有期徒刑月，如附表編
號8 所示偽造之「周寶樹」署押壹枚沒收；又意圖為自己不法之
所有，而侵占對於業務上所持有之物，處有期徒刑肆月；又意圖
為自己不法之所有，而侵占對於業務上所持有之物，處有期徒刑
陸月；又意圖為自己不法之所有，而侵占對於業務上所持有之物
，處有期徒刑參月；應執行有期徒刑貳年月，如附表編號1 至
8 所示偽造之「周寶樹」署押共捌枚，均沒收。
    事  實
一、緣丙○○自民國88年12月某日起，在址設於桃園縣桃園市○
    ○路○ 段28號13樓之「大眾保全股份有限公司」（下稱大眾
    公司）擔任勤務主任乙職，並負責收取客戶所交付管理費之
    業務，為從事業務之人，詎其因收入不敷支出其飲酒作樂之
    費用，而分別為下列行為：
  (一)基於行使偽造私文書及意圖為自己不法所有之概括犯意，自
    95年3 月20日起至95年6 月20日止，按月於如附表編號1至4
    所示之時間，在如附表編號1 至4 所示文件上（95年2 月份
    至95年5 月份）員工領薪簽收單領資人欄偽簽杜撰之「周寶
    樹」署押後，持以向大眾公司某不詳員工行使之，用以申請
    如附表編號1 至4 所示之薪資，使大眾公司誤認確有該名員
    工於該段期間在公司任職而陷於錯誤，將如附表編號1 至4
    所示之薪資交予丙○○。
  (二)基於行使偽造私文書及意圖為自己不法所有之犯意，分別自
    95年7 月20日起至95年10 月間某日止，按月於如附表編號5
    至8 所示之時間，在如附表編號5 至8 所示文件上（95年6
    月份至9 月份）員工領薪簽收單領資人欄偽簽杜撰之「周寶
    樹」署押後，持之向大眾公司某不詳員工行使之，而申請如
    附表編號5 至8 所示之薪資，使大眾公司誤認確有該名員工
    於該段期間在公司任職而陷於錯誤，將如附表編號5 至8 所
    示之薪資交予丙○○。
  (三)基於意圖為自己不法所有，基於業務侵占之單一行為決意，
    自96年7 月某日起至同年9 月28日止，受大眾公司指派至設
    於桃園縣中壢市○○路之「金鑽社區」收取管理費，竟利用
    職務之便，將其所收取而持有該社區住戶所交付之管理費共
    計337,100 元，未交還予大眾公司，接續予以侵占入己。
  (四)基於意圖為自己不法所有之犯意，於96年8 月份，受大眾公
    司指派至設於桃園縣某貴族世家餐廳收取管理費，竟利用職
    務之便，將其所收取而持有該餐廳所交付之管理費38,500元
    ，未交還予大眾公司，而加以侵占入己。
  (五)基於意圖為自己不法所有之犯意，於96年9 月24日，自行至
    設於桃園縣中壢市崙坪鄉「綠野芳庭社區」，收取該社區住
    戶所交付之管理費55,000元並持有後，未交還予大眾公司，
    予以侵占入己。嗣於96年10月15日，丙○○在有偵查犯罪職
    權之機關尚不知其上開犯罪事實(三)、(五)之業務侵占犯行前，
    即主動向臺灣桃園地方法院檢察署檢察官自首，並接受裁判
    ，始查悉上情。
二、案經丙○○自首及大眾公司告訴臺灣桃園地方法院檢察署檢
    察官偵查起訴。
    理  由
一、上揭犯罪事實，業據被告丙○○於檢察事務官詢問、檢察官
    訊問及本院審理時坦承不諱，並經告訴代理人甲○○於本院
    訊問及審理時證述、證人乙○○於檢察官訊問時證述甚詳，
    復有侵占公款明細、切結書、綠野芳庭96年10月份請款單（
    收據）、周寶樹案明細、大眾保全股份有限公司員工薪資簽
    收單、借據、支付命令狀等件附卷可稽，堪認被告前揭不利
    於己之自白確與事實相符，足堪採為論罪科刑之依據。綜上
    ，本案事證明確，被告犯行洵堪認定。
二、按刑法業於95年7 月1 日施行，修正後刑法第2 條第1 項之
    規定：「行為後法律有變更者，適用行為時之法律。但行為
    後之法律有利於行為人者，適用最有利於行為人之法律」，
    係規範行為後法律變更所生新舊法比較適用之準據法，於新
    法施行後，應適用新法第2 條第1 項之規定，為「從舊從輕
    」之比較；比較時應就罪刑有關之共犯、未遂犯、想像競合
    犯、牽連犯、連續犯、結合犯，以及累犯加重、自首減輕暨
    其他法定加減原因（如身分加減）與加減例等一切情形，綜
    其全部罪刑之結果而為比較（最高法院95年第8 次刑事庭會
    議決議參照）。查被告於為附表編號1 至4 行為後，有下列
    規定之修正：
  (一)罰金刑之計算單位及處罰部分：刑法施行法增訂第1 條之1
    ：「中華民國94年1 月7 日刑法修正施行後，刑法分則編所
    定罰金之貨幣單位為新臺幣。94年1 月7 日刑法修正時，刑
    法分則編未修正之條文定有罰金者，自94年1 月7 日刑法修
    正施行後，就其所定數額提高為三十倍。但72年6 月26日至
    94年1 月7 日新增或修正之條文，就其所定數額提高為三倍
    。」，則刑法第339 條第1 項規定之罰金部分，應認亦隨同
    修正，而在修正前應依罰金罰鍰提高標準條例第1 條前段之
    規定提高為十倍，是修正前後所規定之罰金刑最高額，經換
    算結果並無不同，惟因修正後刑法第33條第5 款已將罰金刑
    科處1元以上調整為新臺幣1千元以上，以百元計算之，經比
    較修正前後規定之罰金刑，就修正之罰金刑最低度部分，行
    為時法較有利於被告。
  (二)關於牽連犯及連續犯：修正施行前刑法第55條後段牽連犯、
    第56條連續犯之規定業經修正公布刪除，則被告之犯行，因
    行為後新法已刪除牽連犯、連續犯之規定，此刪除雖非犯罪
    構成要件之變更，但顯已影響行為人刑罰之法律效果，自屬
    法律有變更。修正前刑法第55條牽連犯，第56條連續犯規定
    ，前者加重其刑至二分之一，後者從一重罪處斷；而上開規
    定於修正刪除後，刑法就行為罪數，除接續犯、想像競合犯
    、結合犯等實質上或裁判上一罪，以一罪論處原則上採取一
    罪一罰及數罪併罰，故修正前之處罰結果，顯較修正刑法規
    定一罪一罰或數罪併罰對被告有利。
  (三)關於數罪併罰：修正前刑法第51條規定：「數罪併罰，分別
    宣告其罪之刑，依左列各款定其應執行者：」其中第5 款規
    定：「宣告多數有期徒刑者，於各刑中之最長期以上，各刑
    合併之刑期以下，定其刑期。但不得逾20年。」修正後刑法
    第51條第5 款規定：「宣告多數有期徒刑者，於各刑中之最
    長期以上，各刑合併之刑期以下，定其刑期。但不得逾30年
    。」比較結果，修正後刑法亦未較有利於行為人。
  (四)綜上，本件就被告所犯如犯罪事實(一)（即附表編號1 至4 所
    示）所示偽造文書及詐欺取財部分，經綜合觀察全部罪刑比
    較之結果，依修正後刑法第2 條第1 項前段規定，適用修正
    前刑法33條第5 款、第55條、第56條、第51條第5 款之規定
    ，對被告較有利，自應全部適用修正前刑法相關規定而為論
    科。
四、核被告所為，係犯刑法第216 條、第210 條之行使偽造私文
    書罪、第339 條第1 項之詐欺取財罪、第336 條第2 項之業
    務侵占罪。被告於員工薪資簽收單上偽造「周寶樹」署押之
    行為，均係偽造私文書之階段行為；而其於員工薪資簽收單
    上偽造「周寶樹」之署押後，復持之加以行使，其偽造之低
    度行為應為行使之高度行為所吸收，均不另論罪，應依行使
    偽造偽造私文書罪論處。(1)如上開犯罪事實(一)所示（即95年
    6 月30日前）被告多次行使偽造私文書、詐欺取財犯行，時
    間緊接，所犯均係構成要件罪名相同，顯均係出於概括之犯
    意為之，為連續犯，均應依修正前刑法第56條之規定論以一
    罪。又被告所犯行使偽造私文書罪及詐欺取財罪，各係以一
    行為而觸犯二罪名，為想像競合犯，應依刑法第55條規定，
    從一重之行使偽造私文書罪處斷。(2)如上開犯罪事實(二)（即
    95年7 月1 日後）所示被告犯行使偽造私文書罪及詐欺取財
    罪，各係以一行為而觸犯二罪名，為想像競合犯，應依刑法
    第55條規定，從一重之行使偽造私文書罪處斷。被告就該部
    分之各次行使偽造私文書犯行，依法應分論併罰（參照最高
    法院96年度台上字第7715號判決、96年第9 次刑事庭會議決
    議）。（至被告分別於如附表編號5 至8 所為之4 次行使偽
    造私文書犯行，公訴人誤認僅為3 次行使偽造私文書犯行，
    容有誤會，附此敘明）(3)如上開犯罪事實欄(三)至(五)所示被告
    所為，均各係犯刑法第336 條第2 項之業務侵占罪，犯意各
    別，應予分論併罰。又起訴書雖認該3 罪間應為集合犯之裁
    判上一罪之關係，惟業據公訴人當庭更正，附此敘明。至被
    告所犯上開連續行使偽造私文書、4 次行使偽造私文書罪、
    3 次業務侵占罪間，犯意各別，行為互殊，應分論併罰。又
    被告在有偵查犯罪職權之機關尚不知其上開犯罪事實(三)、(五)
    之業務侵占犯行前，即主動向臺灣桃園地方法院檢察署檢察
    官自首，並接受裁判，有臺灣桃園地方法院檢察署自首案件
    受理單附卷足佐，其在犯罪未發覺前，即向有偵查權之機關
    自首其罪，並接受裁判，則就其所犯上開2 次業務侵占罪部
    分得依刑法第62條前段規定減輕其刑。爰審酌被告犯罪之動
    機、方法、對被害人所生危害，犯後坦承犯行、尚未能與告
    訴人達成和解等一切情狀，分別量處如主文所示之刑。又如
    上開犯罪事實(一)、(二)所示被告犯行之時間均係在96年4 月24
    日之前，所犯復為刑法第216 條、第210 條、第339 條第1
    項之罪，並宣告1 年6 月以下之有期徒刑，合於中華民國96
    年罪犯減刑條例第2 條第1 項第3 款規定之減刑要件，爰減
    其宣告刑2 分之1 ，並定其應執行刑。至公訴人雖就被告具
    體求刑應執行刑為有期徒刑2 年7 月，惟本院審酌被告犯罪
    情節及前揭減刑、自首各情，認公訴人上開求刑，尚嫌過重
    ，而以主文所示之應執行刑為適當，末此敘明。至如附表編
    號1 至8 所示署押均係偽造，應依刑法第219 條之規定各諭
    知沒收之宣告，再如附表編號1 至8 所示偽造私文書，雖係
    被告所製作，然並未扣案，且已交付大眾公司而行使，應屬
    大眾公司所有，爰不另為沒收之諭知，併此敘明。
據上論斷，應依刑事訴訟法第273 條之1 第1 項、第299 條第1
項前段，刑法第2 條第1 項前段、第216 條、第210 條、第339
條第1 項、第336 條第2 項、第62條前段、第219 條，修正前刑
法第55條、第56條、第51條第5 款、刑法施行法第1 條之1， 中
華民國九十六年罪犯減刑條例第2 條第1 項第3 款、第7 條、第
11條，判決如主文。
本案經檢察官丁俊成到庭執行職務。
中    華    民    國    97    年    12   月     26    日
                  刑事庭   法  官    林靜梅
以上正本證明與原本無異。
如不服本判決，應於判決送達後10日內向本院提出上訴狀（應附
繕本），其未敘述上訴理由者，應於上訴期間屆滿後20日內補提
理由書狀於本院，上訴於臺灣高等法院。
                           書記官    林韡婷
中    華    民    國    97    年    12   月     26    日
附錄本案論罪科刑之法條
刑法第210 條
偽造、變造私文書，足以生損害於公眾或他人者，處5 年以下有
期徒刑。
刑法第216 條
行使第210 條至第215 條之文書者，依偽造、變造文書或登載不
實 事項或使登載不實事項之規定處斷。
刑法第336條第2 項
對於業務上所持有之物，犯前條第1 項之罪者，處6 月以上5 年
以下有期徒刑，得併科 3 千元以下罰金。
刑法第339條第1項
意圖為自己或第三人不法之所有，以詐術使人將本人或第三人之
物交付者，處 5 年以下有期徒刑、拘役或科或併科 1 千元以下
罰金。
附表：
┌──┬──────┬──────────┬──────────┐
│編號│時       間 │偽造之署押及所在文件│詐領金額（新臺幣）  │
├──┼──────┼──────────┼──────────┤
│ 1  │95年3 月20日│於大眾保全股份有限公│21,260元            │
│    │            │司員工領薪簽收單（95│                    │
│    │            │年2 月份）領資人欄上│                    │
│    │            │偽造「周寶樹」署押1 │                    │
│    │            │枚                  │                    │
├──┼──────┼──────────┼──────────┤
│ 2  │95年4 月20日│於大眾保全股份有限公│20,180元            │
│    │            │司員工領薪簽收單（95│                    │
│    │            │年3 月份）領資人欄上│                    │
│    │            │偽造「周寶樹」署押1 │                    │
│    │            │枚                  │                    │
├──┼──────┼──────────┼──────────┤
│ 3  │95年5 月19日│於大眾保全股份有限公│28,010元            │
│    │            │司員工領薪簽收單（95│                    │
│    │            │年4 月份）領資人欄上│                    │
│    │            │偽造「周寶樹」署押1 │                    │
│    │            │枚                  │                    │
├──┼──────┼──────────┼──────────┤
│ 4  │95年6 月20日│於大眾保全股份有限公│22,800元            │
│    │            │司員工領薪簽收單（95│                    │
│    │            │年5 月份）領資人欄上│                    │
│    │            │偽造「周寶樹」署押1 │                    │
│    │            │枚                  │                    │
├──┼──────┼──────────┼──────────┤
│ 5  │95年7 月20日│於大眾保全股份有限公│20,205元            │
│    │            │司員工領薪簽收單（95│                    │
│    │            │年6 月份）領資人欄上│                    │
│    │            │偽造「周寶樹」署押1 │                    │
│    │            │枚                  │                    │
├──┼──────┼──────────┼──────────┤
│ 6  │95年8 月21日│於大眾保全股份有限公│21,465元            │
│    │            │司員工領薪簽收單（95│                    │
│    │            │年7 月份）領資人欄上│                    │
│    │            │偽造「周寶樹」署押1 │                    │
│    │            │枚                  │                    │
├──┼──────┼──────────┼──────────┤
│ 7  │95年9 月20日│於大眾保全股份有限公│26,505元            │
│    │            │司員工領薪簽收單（95│                    │
│    │            │年8 月份）領資人欄上│                    │
│    │            │偽造「周寶樹」署押1 │                    │
│    │            │枚                  │                    │
├──┼──────┼──────────┼──────────┤
│ 8  │95年10月某日│於大眾保全股份有限公│22,095元            │
│    │            │司員工領薪簽收單（95│                    │
│    │            │年9 月份）領資人欄上│                    │
│    │            │偽造「周寶樹」署押1 │                    │
│    │            │枚                  │                    │
├──┴──────┴──────────┴──────────┤
│合計：182,600 元                                              │
└───────────────────────────────┘


司法院資訊處製作；財團法人民間司法改革基金會備份。
